ACORDAO-COMPLETO-2467440

ACÓRDÃO 3692/2022 ATA 23/2022 - PRIMEIRA CÂMARA

VISTOS, relatados e discutidos estes autos de recurso de reconsideração interposto por Ana Coimbra Pereira Coelho, contra o Acórdão 5937/2019-TCU-Primeira Câmara, da relatoria do E. Ministro-Substituto Augusto Sherman;
ACORDAM os Ministros do Tribunal de Contas da União, reunidos em sessão do Primeira Câmara, ante as razões expostas pelo Relator e com fundamento nos artigos 32, inciso I, e 33 da Lei 8.443/1992, em:
9.1. conhecer do recurso de reconsideração, para, no mérito, negar-lhe provimento;
9.2. dar ciência desta deliberação ao recorrente e demais interessados.

Recurso de reconsideração em tomada de conta especial

Primeira Câmara

Prefeitura Municipal de Buriti Bravo - MA.

3. Interessados/Responsáveis/Recorrentes:
3.1. Interessado: Fundo Nacional de Desenvolvimento da Educação (00.378.257/0001-81).
3.2. Responsáveis: Permínio da Cruz Mendes Júnior (XXX.122.223-XX); Wellington de Jesus Fonseca Coelho (XXX.330.358-XX).
3.3. Recorrente: Ana Coimbra Pereira Coelho (XXX.072.583-XX).

13.1. Ministros presentes: Vital do Rêgo (na Presidência), Walton Alencar Rodrigues (Relator), Benjamin Zymler e Jorge Oliveira.
13.2. Ministro-Substituto presente: Augusto Sherman Cavalcanti.

WALTON ALENCAR RODRIGUES

Ministro-Substituto Augusto Sherman Cavalcanti.

Adoto, como parte do Relatório, a instrução elaborada por auditor da Secretaria de Recursos (Serur) , vazada nos termos a seguir transcritos, com a qual anuíram os dirigentes da unidade técnica:
Trata-se de recurso de reconsideração (peça 50) interposto por Ana Coimbra Pereira Coelho, inventariante do espólio de Wellington de Jesus Fonseca Coelho, ex-prefeito de Buriti Bravo/MA (2001-2004) , contra o Acórdão 5937/2019-TCU-Primeira Câmara, de relatoria do Ministro Augusto Sherman (peça 32) , transcrito na íntegra abaixo:
9. Acórdão:
VISTOS, relatados e discutidos estes autos de tomada de contas especial, instaurada pelo Fundo Nacional de Desenvolvimento da Educação (FNDE) , em desfavor do Sr. Wellington de Jesus Fonseca Coelho, Prefeito de Buriti Bravo/MA na gestão 2001-2004, em face da não aprovação da prestação de contas dos recursos repassados ao município, na modalidade fundo a fundo, à conta do Programa Nacional de Alimentação Escolar, no ano de 2003 (Pnae/2003) , ACORDAM os Ministros do Tribunal de Contas da União, reunidos em sessão de 1ª Câmara, ante as razões expostas pelo Relator, em:
9.1. considerar revel o espólio do Sr. Wellington de Jesus Fonseca Coelho, para todos os efeitos, nos termos do art. 12, § 3º, da Lei 8.443/1992;
9.2. julgar irregulares as contas do Sr. Wellington de Jesus Fonseca Coelho, com fundamento nos arts. 1º, inciso I, 16, inciso III, alínea "c" da Lei 8.443/1992, condenando seu espólio ou seus herdeiros legais, caso tenha havido a partilha dos bens, até o limite do valor do patrimônio transferido, com base nos arts. 19, caput, e 23, inciso III, da mesma lei, ao pagamento das quantias a seguir discriminadas, com a fixação do prazo de quinze dias, a contar da notificação, para comprovar, perante este Tribunal (art. 214, inciso III, alínea "a", do Regimento Interno) , o recolhimento da dívida aos cofres do Fundo Nacional de Desenvolvimento da Educação, atualizada monetariamente e acrescida dos juros de mora, calculados a partir da respectiva data de ocorrência, até a data dos recolhimentos, na forma prevista na legislação em vigor:
	Valor Original (R$) 
	Data Ocorrência
		Valor Original (R$) 
	Data Ocorrência

	11.580,40
	27/03/2003
		11.580,40
	04/08/2003

	11.580,40
	29/04/2003
		11.580,40
	03/09/2003

	11.580,40
	28/05/2003
		11.580,40
	03/10/2003

	11.580,40
	27/06/2003
		11.580,40
	29/10/2003

	11.580,40
	30/07/2003
		11.580,40
	01/12/2003

9.3. autorizar, desde logo, nos termos do art. 28, inciso II, da Lei 8.443/1992, a cobrança judicial da dívida, caso não atendida a notificação; e
9.4. com fundamento no art. 12, inciso IV, da Lei 8.443/1992 c/c o § 7º do art. 209 do Regimento Interno do TCU, remeter cópia deste Acórdão à Procuradoria da República no Estado do Maranhão, para o ajuizamento das ações civis e penais que considerar cabíveis.
HISTÓRICO 	
2.	Esta tomada de contas especial foi instaurada pelo Fundo Nacional de Desenvolvimento da Educação (FNDE) , em desfavor do Sr. Wellington de Jesus Fonseca Coelho, prefeito de Buriti Bravo/MA na gestão 2001-2004, em face da não aprovação da prestação de contas dos recursos repassados ao município, na modalidade fundo a fundo, à conta do Programa Nacional de Alimentação Escolar, no ano de 2003 (PNAE/2003) .
3.	O valor total dos repasses ao município ocorridos no ano de 2003, para atendimento ao PNAE, foi de R$ 115.804,00, em dez parcelas (peça 2, p. 141-144 e 173) .
4.	Uma prestação de contas foi apresentada em formulários (peça 2, p. 17-18) , em 10/1/2004, cujos demonstrativo da execução físico-financeira e parecer do Conselho de Alimentação Escolar (CAE) foram assinados por pessoa da qual não foi possível saber cargo ou função, o que levou o FNDE a reprovar as contas, tendo em vista que os documentos deveriam ter sido assinados pelo prefeito ou vice-prefeito. Foram consideradas também para a reprovação das contas, a ausência dos documentos comprobatórios das despesas realizadas, os quais não foram localizados nos arquivos municipais (peça 2, p. 62) .
5.	No âmbito deste Tribunal, tendo em vista o falecimento do responsável, a falta de informações sobre a situação do inventário e da qualificação dos herdeiros, e em função dos fatos apurados, foi realizada diligência ao Tribunal de Justiça do Estado do Maranhão e ao Banco do Brasil, para saneamento dos autos. A análise dos documentos recebidos (peças 17, 18 e 20) possibilitou caracterizar o dano ao erário e a identificação do responsável.
6.	A Sra. Ana Coimbra Pereira Coelho fora citada na condição de inventariante do espólio do Sr. Wellington de Jesus Fonseca Coelho (peças 26-27) , em 19/2/2019, pela não comprovação da boa e regular aplicação dos recursos transferidos durante o exercício de 2003.
7.	Diante da revelia da citada e da inexistência de elementos que permitissem concluir pela ocorrência de boa-fé ou de outros excludentes de culpabilidade na conduta do responsável, a unidade técnica (peças 28-30) propôs que as contas do responsável fossem julgadas irregulares com condenação em débito.
8.	O MPTCU (peça 31) , o Relator original (peça 33) e a Primeira Câmara (peça 32) acolheram a proposta de encaminhamento formulada pela unidade técnica, nos termos do Acórdão 5.937/2019.
9.	Passa-se ao exame do recurso de reconsideração (peça 50) .
EXAME DE ADMISSIBILIDADE
10.	O Ministro Walton Alencar Rodrigues admitiu o recurso de reconsideração, atribuindo efeito suspensivo aos itens 9.2 e 9.3 do Acórdão 5937/2019-TCU-Primeira Câmara (peça 54) .
EXAME DE MÉRITO
11. Constitui objeto desta análise definir se:
11.1.	Há aplicação nestes autos da decadência a que se refere o art. 54, da Lei 9.784/1999.
11.2.	Houve a prescrição da pretensão punitiva e ressarcitória, segundo os critérios do Acórdão 1441/2016-TCU-Plenário e do regime da Lei 9.873/1999.
11.3.	O falecimento do ex-prefeito constitui fato impeditivo ao prosseguimento da tomada de contas especial.    
Alegação da decadência da tomada de contas especial  	 
12.	A recorrente sustenta a ocorrência da decadência quinquenal da tomada de contas especial. Para tanto, alega:
12.1.	O transcurso de 14 anos entre a data dos fatos tidos como irregulares (2003) e a data do encaminhamento do processo pelo controle interno ao TCU (2017) , assim como o transcurso de 16 anos entre a data dos atos impugnados (2003) e a data da citação da responsável (2019) e do Acórdão 5937/2019-TCU-Primeira Câmara (peça 50, p. 3-8 e 45) .
12.2.	O fundamento no art. 54, caput, §§ 1º e 2º da Lei 9.784/1999 c/c os arts. 207, 208, 209 e 210, caput, do Código Civil (peça 50, p. 6-7) , no entendimento do Superior Tribunal de Justiça assentado no Recurso Especial 1.480.350-RS (2014/0142962-8) , de relatoria do Ministro Benedito Gonçalves (peça 50, p. 8-36) , no Recurso Especial 1.105.442 - RJ (2008/0252043-8) , de relatoria do Ministro Hamilton Carvalhido (peça 50, p. 37-38) e nos artigos "Tribunal de Contas: Tomada de contas especial: prazo decadencial" (peça 50, p. 38-42) e "Decadência para Tomada de Contas pelo TCU" (peça 50, p. 42-45) .  
Da análise da decadência definida no art. 54 da Lei 9.784/1999
13.	A decadência a que se refere o art. 54 da Lei 9.784/1999 (lei reguladora do processo administrativo) não tem aplicabilidade aos processos de controle externo segundo a firme jurisprudência desta Corte de Contas, assentada nos Acórdão 2900/2014-TCU-Plenário, rel. Min. Marcos Bemquerer, 3361/2013- TCU-Plenário, rel. Min. Raimundo Carreiro, 3256/2012-TCU-Plenário, rel. Min. Augusto Nardes, 1606/2010-TCU-Plenário, rel. Min. Walton Alencar Rodrigues, 1614/2010-TCU-1ª Câmara, rel. Min. José Mucio Monteiro.
14.	Esse entendimento também foi assentado pelo Supremo Tribunal Federal no julgamento do Mandado de Segurança 24.958-DF, de relatoria do Ministro Marco Aurélio, e nos Mandados de Segurança 25.697-DF, 30.916-DF, 28.107-DF, 26.684-DF e 28.929-DF, todos de relatoria da Ministra Cármen Lúcia.
15.	Assim, não há como acolher a alegada decadência. 
Da análise da prescrição da pretensão punitiva e ressarcitória 
16.	A análise da prescrição assume particular relevância, dado o recente julgamento, pelo STF, do Recurso Extraordinário 636.886 (tema 899 da repercussão geral) . Os significativos impactos deste julgamento foram objeto de análise pela Serur nos autos do TC Processo 027.624-2018-8. Por economia processual, juntou-se a estes autos (peça 62) cópia do exame e do pronunciamento da unidade emitidos pela Serur naquele processo, em que foram fundamentadas as seguintes premissas, que serão consideradas no presente exame:
	a)  pela jurisprudência até então vigente, a pretensão punitiva exercida pelo Tribunal de Contas estava sujeita à prescrição, regida pelos critérios fixados no Acórdão 1441/2016-TCU-Plenário. Já quanto ao débito, a ação de ressarcimento era considerada imprescritível, por expressa previsão do art. 37, § 5º, da Constituição Federal. No entanto, ao julgar o RE 636.886, o STF conferiu nova interpretação a esse dispositivo, fixando a tese de que "é prescritível a pretensão de ressarcimento ao erário fundada em decisão de Tribunal de Contas";
	b)  embora o RE 636.886 tenha por objeto a execução de acórdão condenatório proferido pelo TCU, a interpretação conferida pelo STF ao art. 37, § 5º, da Constituição, afeta a ação de ressarcimento como um todo, abrangendo não só a execução, mas também a pretensão condenatória. E, ao contrário da decisão proferida no julgamento do tema 897 (RE 852.475) , no tema 899, relativo à atuação do Tribunal de Contas, a conclusão de que a pretensão de ressarcimento é prescritível foi estabelecida de forma categórica, sem ressalvar as condutas dolosas qualificáveis como ato de improbidade;
	c)  as pretensões punitiva e de ressarcimento devem observar o mesmo regime na atividade de controle externo, dado o objetivo comum da prescrição, de fixar prazo para o Tribunal de Contas agir, buscando caracterizar o ilícito, identificar seu autor, dimensionar as consequências da conduta (em especial, a quantificação do dano) e impor as consequências legais, independentemente do fato de tais consequências terem natureza punitiva ou ressarcitória;
	d)  o Código Civil e a Lei 9.873/1999 constituem as duas alternativas que, de forma mais consistente, polarizam os debates acerca do regime de prescrição a ser observado no processo de controle externo. Não obstante a relevância dos fundamentos utilizados no Acórdão 1441/2016-TCU-Plenário, favoráveis à aplicação do Código Civil, a Lei 9.873/1999 adota balizas usuais no âmbito do direito público, prevê causas de interrupção em tudo compatíveis com o processo de controle externo e já vem sendo utilizada pelo STF para limitar o exercício da pretensão punitiva pelo TCU, em decisões posteriores ao Acórdão 1441/2016-TCU-Plenário. Assim, até que sobrevenha norma específica, entende-se que a prescrição das medidas de ressarcimento a cargo do tribunal de contas deve observar o regime Lei 9.873/1999;
	e)  considerando, porém, que o acórdão proferido no RE 636.886 ainda está sujeito à oposição de embargos declaratórios, não é recomendável reconhecer a prescrição desde logo, ante a possibilidade de esclarecimento da decisão em sentido diverso do ora defendido (notadamente quanto aos atos dolosos) ou mesmo a modulação de seus efeitos, para preservar as ações de controle instauradas com base no entendimento jurisprudencial até então vigente;
	f)  assim, nos casos em que a prescrição não tenha ocorrido por nenhum dos dois regimes (Código Civil ou Lei 9.873/1999) , o desfecho do processo não se alterará, qualquer que seja a premissa adotada (imprescritibilidade, prescritibilidade pelo Código Civil ou pela Lei 9.873/1999) , viabilizando-se o imediato julgamento. Já nas situações em que a pretensão de ressarcimento esteja prescrita por algum dos dois regimes, ou por ambos, é recomendável que o julgamento do processo seja sobrestado, até ulterior deliberação do Tribunal. 
16.1.	As manifestações da Serur juntadas à peça 62 foram elaboradas quando ainda não estava disponibilizado o inteiro teor do acórdão do RE 636.886. Em nova análise após a publicação da decisão (DJe de 24/6/2020) , inclusive mediante o cotejo com os demais votos proferidos no julgamento, conclui-se pela subsistência das premissas indicadas acima, cabendo destacar dois aspectos relevantes.
16.2.	O primeiro diz respeito à ressalva aos atos dolosos de improbidade. Observa-se que tanto na manifestação do TCU, como amicus curiae (peça 35 do RE 636.886) , como na manifestação do Ministério Público Federal na condição de fiscal da ordem jurídica (peça 38) , o tema 897 foi invocado com o fim de preservar a atuação dos tribunais de contas no caso de prejuízos causados dolosamente, mediante condutas típicas de improbidade administrativa. Todavia, o pedido não foi acolhido. No ponto, não houve divergência quanto ao entendimento do relator, de que "as razões que levaram a maioria da Corte a estabelecer excepcional hipótese de imprescritibilidade, no tema 897, não estão presentes em relação as decisões do Tribunal de Contas que resultem imputação de débito ou multa".
16.3.	O segundo aspecto diz respeito à não incidência do Código Civil no regime de prescrição do ressarcimento. Nos votos em que a questão do prazo prescricional foi abordada, a referência foi sempre ao prazo quinquenal, usualmente adotado pelas normas de direito público.
16.4.	Com essas explicações adicionais, passa-se à análise da prescrição no caso em exame, considerando-se as premissas indicadas anteriormente. 
Análise da prescrição segundo os critérios do Acórdão 1441/2016-TCU-Plenário
16.	No que se refere à pretensão punitiva, o TCU tem tradicionalmente aplicado os critérios definidos no Acórdão 1441/2016-TCU-Plenário, que, em incidente de uniformização de jurisprudência, orientou-se pela aplicação do Código Civil. Por este acórdão, em linhas gerais, a prescrição subordina-se ao prazo geral de dez anos (CC, art. 205) , contado a partir da data da ocorrência do fato e interrompido pelo ato que ordenar a citação, a audiência ou a oitiva da parte.
16.1.	Entre outras razões que justificaram a adoção desse critério destaca-se a de que o citado dispositivo constitui uma cláusula geral a ser empregada sempre que a pretensão for prescritível, mas a lei não estabelecer um prazo específico, como na hipótese.
16.2. 	Aplicando essas balizas, verifica-se o seguinte:
	Prescrição da pretensão punitiva caracterizada

	Termo inicial  
 (assinatura do demonstrativo da execução físico-financeira) 
	Tempo 
	Ordem de citação 
 (interrupção do prazo) 
	Tempo
	Acórdão 5937/2019-TCU-Primeira Câmara

	10/1/2004 
 (peça 2, p. 17-18) 
	15 anos
	29/1/2019 (peça 24) 
	6 meses
	23/7/2019 (peça 32) 

16.3.	Considerando a premissa de que as pretensões punitiva e de ressarcimento se submetem ao mesmo regime, conclui-se pela impossibilidade da aplicação de multa, como também da condenação ao ressarcimento, conforme os parâmetros definidos no Acórdão 1441/2016-TCU-Plenário.  
Análise da prescrição pelo regime da Lei 9.873/1999 
17.	Adotando-se as premissas fixadas na Lei 9.873/1999 ao caso em exame e considerando o prazo geral de cinco anos, observa-se que teria ocorrido a prescrição. Para tanto, é preciso considerar os seguintes parâmetros:
a) Termo inicial:
17.1.	A Lei 9.873/1999, art. 1º, traz previsão expressa a respeito do início do prazo como a data da prática do ato. Neste caso, considera-se a data da assinatura do demonstrativo da execução físico-financeira: 10/1/2004.     
b) Prazo:
17.2.	A Lei 9.873/1999 apresenta um prazo geral, de cinco anos (art. 1º) , e um prazo especial, previsto no art. 1º, § 2º, a saber: "quando o fato objeto da ação punitiva da Administração também constituir crime, a prescrição reger-se-á pelo prazo previsto na lei penal". Porém, o Superior Tribunal de Justiça possui sólida jurisprudência no sentido de que a "pretensão punitiva da Administração Pública em relação à infração administrativa que também configura crime em tese somente se sujeita ao prazo prescricional criminal quando instaurada a respectiva ação penal" (REsp 1116477/DF, relator Min. Teori Albino Zavascki, 1ª Turma, DJe 22/8/2012; MS 15462/DF, relator Min. Humberto Martins, 1ª Seção, DJe 22/3/2011; e MS 14446/DF, relator Min. Napoleão Nunes Maia Filho, 3ª Seção, DJe 15/2/2011, entre outros) .
17.3.	Como não se tem notícia da propositura de ação penal contra o responsável acerca dos fatos de que se trata no presente processo, fica afastada essa possibilidade. Dessa forma, será considerado o prazo geral de cinco anos. 
17.4.	As causas interruptivas indicadas abaixo evidenciam que a prescrição teria ocorrido, aplicando-se o prazo geral de cinco anos.
c) Interrupções por atos inequívocos de apuração dos fatos:
17.5.	No regime da Lei 9.873/1999, a prescrição se interrompe "por qualquer ato inequívoco, que importe apuração do fato" (art. 2º, II) . Observe que no caso em exame não há nenhum ato promovido pelo FNDE, CGU e TCU entre 12/11/2004 (comunicação 001/2004 - peça 2, p. 19) e 9/7/2010 (informação 605/2010 - peça 2, p. 22-23) , o que implica dizer que, pelo disposto no art. 2º, inciso II, da Lei 9.873/1999, teria havido a prescrição da pretensão punitiva do Tribunal em relação às irregularidades de 2003 apontadas nos autos. Os demais atos praticados pelo FNDE, CGU e TCU são posteriores à 9/7/2010: ofícios 1079 e 1080/2010, de 14/6/2010 (peça 2, p. 24-27) , informação 870/2010, de 22/7/2010 (peça 2, p. 36) , informação 575/2013, de 30/8/2012 (peça 2, p. 42-44) , despacho 407/2013, de 7/5/2013 (peça 2, p. 41) , Ofício 988/2013, de 10/9/2013 (peça 2, p. 45-47) , ofício 1301/2013, de 3/12/2013 (peça 2, p. 58) , parecer 05/2014, de 9/2/2014 (peça 2, p. 66-68) , ofício 182/2014, de 10/3/2014 (peça 2, p. 70) , despacho 498/2014, de 9/9/2014 (peça 2, p. 93) , informação 386/2014, de 16/10/2014 (peça 2, p. 94-95) , ofício 1004/2014, de 30/10/2014 (peça 2, p. 97-99) , parecer 71/2015, de 16/3/2015 (peça 2, p. 112-115) , ofícios 287 e 288/2015, de 24/4/2015 (peça 2, p. 116-117 e 122-123) , despacho 576/2015, de 11/8/2015 (peça 2, p. 139) , parecer 461/2015, de 1/9/2015 (peça 2, p. 145-149) , ofícios 1250 e 1251/2045, de 2/10/2015 (peça 2, p. 150-151 e 157-158) , termo de instauração de TCE, de 30/12/2016 (peça 2, p. 1) , Relatório de TCE 103/2017, de 10/3/2017 (peça 2, p. 173-179) , parecer 1168/2017, de 30/3/2017 (peça 2, p. 180-181) ,  relatório de auditoria da CGU, de 31/7/2017 (peça 2, p. 185-191) , análises técnicas de 16/2/2018, 26/1/2019 e 11/3/2019 (peças 6, 23 e 28) , citação da responsável em 19/2/2019 (peça 26-27) e o acórdão condenatório recorrível de 23/7/2019 (peça 32) .
d) Da prescrição intercorrente:
17.6.	Nos termos do art. 1º, § 1º, da Lei 9.873/1999, opera-se a prescrição intercorrente se o processo ficar paralisado por mais de três anos, aguardando "julgamento ou despacho".
17.7.	Note-se que há uma correlação entre essa hipótese e as causas de interrupção da prescrição do art. 2º. Com efeito, uma vez interrompida a prescrição por alguma das hipóteses do art. 2º, o processo não pode ficar inativo, sem qualquer inovação processual relevante, por mais de três anos.
17.8.	Trata-se de prazo específico, não se aplicando nem o prazo geral de cinco anos nem o prazo especial, da lei penal (§ 2º) . A finalidade da prescrição intercorrente, com seu prazo próprio, é a de assegurar a eficiência e celeridade nas apurações administrativas. Seria contrário a essa finalidade a paralisação injustificada do processo por período maior que o triênio estabelecido para a hipótese.
17.9. 	A extrapolação do prazo de três anos, sem inovação relevante no processo, pode configurar negligência. Por isso, além de se operar a prescrição, deve-se promover a "apuração da responsabilidade funcional decorrente da paralisação, se for o caso".
17.10. Em muitas situações o exame da prescrição intercorrente pode ficar prejudicado nos processos já em tramitação no TCU. Como a ação de ressarcimento era considerada imprescritível, as peças que compõem a tomada de contas especial, elencadas no art. 10 da Instrução Normativa-TCU 71/2012, não contemplam informações pormenorizadas quanto ao andamento do processo na fase interna, o que pode prejudicar a análise de eventual paralisação por mais de três anos.
17.11. Assim, caso o tribunal venha a adotar a sistemática da Lei 9.873/1999 para aferir a prescrição, convém avaliar, oportunamente, a possibilidade de ajustes na IN-TCU 71/2012, para que as tomadas de contas especiais encaminhadas ao tribunal contemplem informações sobre as interrupções ocorridas na fase interna do procedimento (como, por exemplo, declaração do órgão instaurador da TCE, de que o processo não ficou paralisado por mais de três anos, na forma do art. 1º, § 1º, da citada lei) .
17.12. Especificamente quanto a esta TCE, análise contida no item 17.5 desta instrução demonstra a falta de comprovação do andamento regular do processo, o que sugere a ocorrência também da prescrição intercorrente.
g) Conclusão:
17.13. Os documentos contidos nos autos apontam que houve o transcurso de prazo suficiente para se operar a prescrição quinquenal e intercorrente (3 anos) , tomando-se por referência a Lei 9.873/1999, tida pelo STF como norma regente da prescrição da pretensão punitiva pelo TCU.
17.14. Partindo-se da premissa de que a pretensão reparatória segue as mesmas balizas, enquanto não houver norma específica a respeito, a demonstração de que se operou a prescrição punitiva impõe, como consequência, a conclusão de que também é inviável a condenação ao ressarcimento do prejuízo apurado nos autos, segundo o regime da Lei 9.873/1999.
A possibilidade de adoção de novo critério, no caso concreto
18. Por fim, são oportunas algumas considerações sobre a possibilidade de aplicar, neste processo, novo critério para exame da prescrição, diverso do considerado no julgamento originário, que seguiu somente o Acórdão 1441/2016-TCU-Plenário.
18.1. 	O art. 926 do CPC positivou a orientação de que "os tribunais devem uniformizar sua jurisprudência e mantê-la estável, íntegra e coerente", com o fim de inibir que decisões contemporâneas adotem soluções distintas para uma mesma questão, comprometendo os valores de isonomia e previsibilidade, essenciais à segurança jurídica.
18.2. 	Isso não impede a reorientação da jurisprudência, sempre que evidenciada a necessidade de ajustar o entendimento à correta exegese das normas legais. E é perfeitamente possível, e até mesmo comum, que a reorientação se dê em grau recursal, pois o recurso devolve à "apreciação e julgamento pelo tribunal todas as questões (...) relativas ao capítulo impugnado" (art. 1.013, § 1º, do CPC) , para que se profira novo julgamento, procedendo-se à correta aplicação do direito. 
18.3. 	Todavia, em se tratando de recurso, deve-se observar a proibição de reformatio in pejus, não se aplicando o novo entendimento se dele resultarem efeitos práticos mais gravosos ao recorrente. O novo critério pode ser aplicado, contudo, não só se produzir efeitos favoráveis, mas também se conduzir à manutenção da decisão recorrida, ainda que por outros fundamentos. 
18.4. Assim, propõe-se o sobrestamento dos presentes autos, até o julgamento definitivo do Recurso Extraordinário 636.886/AL no âmbito do Supremo Tribunal Federal, em que se discute o alcance e abrangência da tese firmada no Tema 899 de repercussão geral, relativa à incidência da prescrição quinquenal da pretensão ressarcitória e da pretensão punitiva nos processos de contas neste TCU. 
Alegação da ausência de pressuposto de constituição e desenvolvimento válido do processo
19.	A recorrente alega a ausência de pressuposto de constituição e desenvolvimento válido e regular do processo, afirmando que: 
19.1.	O falecimento do Sr. Wellington de Jesus Fonseca Coelho (5/1/2008) ocorreu antes da instauração desta tomada de contas especial (12/1/2017) (peça 50, p. 46) .
19.2.	Não há como imputar débito à recorrente, porque a dívida atribuída ao espólio do falecido se constituiu somente no acórdão condenatório do TCU, que tem eficácia de título executivo extrajudicial (peça 50, p. 46-47) .
19.3.	Esse entendimento ampara-se na decisão do Tribunal de Contas do Estado de Minas Gerais proferida na tomada de contas especial nº 986653 (peça 50, p. 47-52) . 
Análise 
20.	O falecimento do ex-prefeito Wellington de Jesus Fonseca Coelho, ocorrido em 5/1/2008, conforme a certidão de óbito de peça 4, não constituiu fato impeditivo ao prosseguimento da tomada de contas especial, instaurada no dia 30/12/2016 (peça 2, p. 1) , porque a morte do ex-gestor não extingue o dever de ressarcir o erário. Assim, caracterizado o dano ao erário e identificada a responsável (inventariante do espólio do ex-prefeito) , a Sra. Ana Coimbra Pereira Coelho foi regularmente citada pelo Tribunal (peças 26-27) , mas manteve-se inerte. O Tribunal a considerou revel, dando-se prosseguimento ao processo, de acordo com o art. 12, § 3º, da Lei 8.443/1992, até a decisão condenatória (peça 32) . 
21.	Observe que a morte não implica a extinção das obrigações do falecido, pois cabe ao espólio responder pelas suas dívidas. O espólio ou os sucessores, caso tenha havido a partilha, passam a ocupar a posição do de cujus no processo de tomada de contas especial, respondendo pelo ressarcimento do dano ao erário, de natureza indenizatória, até o limite do patrimônio transferido. As consequências jurídicas sancionatórias, no entanto, são exclusivas do gestor, não se transferindo aos sucessores do falecido dada sua natureza personalíssima (v.g. Acórdão 1904/2020-TCU-Plenário, rel. Min. Ana Arraes, 377/2017-TCU-Plenário, rel. Min. Bruno Dantas e 3289/2016-TCU-2ª Câmara, rel. Min. Vital Do Rêgo) .
22.	A tomada de contas especial visa identificar e quantificar o dano ao erário, bem como os agentes responsáveis pelos atos causadores desse débito. Observados os princípios do devido processo legal, da ampla defesa e do contraditório, a decisão do Tribunal, de que resulte imputação de débito, torna a dívida líquida e certa e tem eficácia de título executivo extrajudicial, nos termos da alínea b do inciso III dos arts. 23 e 24 da Lei 8.443/1992. Portanto, é correta a afirmação da recorrente de que a dívida atribuída ao espólio do gestor falecido foi constituída no julgamento do TCU, o que não afasta sua responsabilidade pelo débito, na qualidade de inventariante do espólio do ex-prefeito. 
23. 	A decisão do Tribunal de Contas do Estado de Minas Gerais proferida na tomada de contas especial nº 986653 não socorre à defesa da recorrente, porquanto tratou de situação fática diversa destes autos, a exemplo da comprovada violação aos direitos do contraditório e da ampla defesa das herdeiras do gestor falecido e da ausência de individualização da conduta dos responsáveis. 
24.	Registra-se que, em 9/11/2011, a Sra. Ana Coimbra Pereira Coelho compareceu espontaneamente aos autos, na qualidade de viúva do Sr. Wellington de Jesus Fonseca Coelho, e solicitou cópias integrais dos processos de prestação de contas do PNAE/2003 e PNAE/2004, pleito atendido por meio do ofício 389/2011-COTCE/CGCAP/DIFIN/FNDE (peça 2, p. 38-39) .
25.	Este fato demonstra que à época (2011) , a recorrente já tinha ciência das irregularidades verificadas na prestação de contas dos recursos repassados pelo FNDE à prefeitura de Buriti Bravo por meio do PNAE, exercício 2003. Por consequência, o transcurso temporal entre os fatos tidos como irregulares (2003) e a citação da responsável, ocorrida em 2019 (peças 26-27) , por si só, é incapaz de indicar prejuízo ao contraditório e à ampla defesa da recorrente. 
26.	Desse modo, entende-se que não há como acolher as razões apresentadas.
27.	Rememora-se que o julgamento pela irregularidade das contas do Sr. Wellington de Jesus Fonseca Coelho e a condenação do seu espólio ou herdeiros ao ressarcimento do débito até o limite do valor do patrimônio transferido - Acórdão 5937/2019-TCU-Primeira Câmara (peça 32) - decorreram das seguintes constatações: 
27.1.	A ausência de comprovação da boa e regular aplicação dos recursos transferidos à conta do Programa Nacional de alimentação Escolar - PNAE em 2003, evidenciada pela: (i) emissão e saque de cheques nominais à própria Prefeitura, sem vinculação com despesas do PNAE; (ii) ausência dos documentos comprobatórios das despesas realizadas; e (iii) realização de despesas com tarifas bancárias (peça 17; peça 23, p. 3-4, itens 16 a 18; peça 28 e peça 33, p. 2, item 12) .
27.2.	A responsabilidade pessoal do gestor em prestar contas dos recursos federais por ele geridos, nos termos do art. 70, parágrafo único, e 37, caput, da Constituição Federal (peça 33) .
27.3.	A revelia da Sra. Ana Coimbra Pereira Coelho, na condição de inventariante do espólio do Sr. Wellington de Jesus Fonseca Coelho (peça 28, p. 5, item 21 e peça 33, p. 1, item 9) .
27.4.	A inexistência nos autos de elementos que permitissem concluir pela ocorrência de boa-fé ou de outros excludentes de culpabilidade na conduta do responsável (peça 28, p. 5, item 21 e peça 33, p. 1, item 9) .
28.	Remanescem, portanto, as conclusões obtidas pelo Tribunal na decisão recorrida. 
CONCLUSÃO
29.	A decadência a que se refere o art. 54 da Lei 9.784/1999 não tem aplicabilidade aos processos de controle externo, segundo a jurisprudência do TCU e do Supremo Tribunal Federal.
30. 	A prescrição da pretensão punitiva e ressarcitória, segundo os critérios do Acórdão 1441/2016-TCU-Plenário e do regime da Lei 9.873/1999, restou caracterizada nos autos.
31.	O falecimento do ex-prefeito Wellington de Jesus Fonseca Coelho não constitui fato impeditivo ao prosseguimento da tomada de contas especial, porque não extingue o dever de ressarcir o erário.      
PROPOSTA DE ENCAMINHAMENTO
32.	Ante o exposto, submete-se à consideração superior a análise do recurso de reconsideração interposto por Ana Coimbra Pereira Coelho, inventariante do espólio de Wellington de Jesus Fonseca Coelho, contra o Acórdão 5937/2019-TCU-Primeira Câmara, propondo-se, com fundamento no artigo 33, da Lei 8.443/1992:
	(a) sobrestar os presentes autos, até o julgamento definitivo do Recurso Extraordinário 636.886/AL no âmbito do Supremo Tribunal Federal, em que se discute o alcance e abrangência da tese firmada no Tema 899 de repercussão geral, relativa à incidência da prescrição quinquenal da pretensão ressarcitória e da pretensão punitiva nos processos de contas neste TCU, ou, alternativamente;
	(b) conhecer o recurso e, no mérito, negar-lhe provimento;
	(c) dar ciência às partes, aos órgãos/entidades interessados, bem como aos demais cientificados do acórdão recorrido.
Dissentido da proposta de encaminhamento do auditor, o titular da Secretaria de Recursos exarou o seguinte despacho:
Trata-se de recurso de reconsideração interposto por Ana Coimbra Pereira Coelho, inventariante do espólio de Wellington de Jesus Fonseca Coelho, ex-prefeito de Buriti Bravo/MA (2001-2004) , contra o Acórdão 5937/2019-TCU-Primeira Câmara (peça 32, rel. Min.-Subst. Augusto Sherman) . 
2. No exame antecedente (peça 63) , foi proposto o sobrestamento do julgamento do recurso até o julgamento definitivo do RE 636.886 (paradigma do tema 899 de repercussão geral) , haja vista a ocorrência da prescrição, tanto pelo regime do Acórdão 1441/2016-TCU-Plenário como pelo regime da Lei 9.873/1999.
3. Entendo, contudo, que há peculiaridades no caso que justificam desfecho diverso. Com efeito, os fatos geradores do débito ocorreram em 2003, o falecimento do responsável ocorreu em 2008, a TCE foi instaurada em 2017 e a citação da inventariante foi ordenada apenas em 2019 (peça 24) . Entre os fatos e a citação transcorreram, portanto, cerca de 16 (dezesseis) anos. 
4. Vários precedentes do Tribunal entendem que configura prejuízo ao pleno exercício do contraditório e da ampla defesa a citação do espólio ou dos herdeiros após longo tempo decorrido do fato gerador do débito, autorizando-se o arquivamento dos autos. Vejam-se, a respeito, os seguintes enunciados da Jurisprudência Selecionada:
O interregno de mais de dez anos entre a ocorrência dos fatos e a notificação dos sucessores e herdeiros do responsável inviabiliza o pleno exercício do direito à ampla defesa, tendo em vista a dificuldade de se reconstituir os fatos e de se obter os documentos necessários à comprovação da boa e regular aplicação dos recursos. (Acórdão 1492/2018-TCU-Primeira Câmara; rel. Min. Benjamin Zymler) 
O longo transcurso de tempo entre a prática do ato pelo responsável falecido e a citação dos seus herdeiros e sucessores, sem que tenham dado causa à demora processual, inviabiliza o exercício do contraditório e da ampla defesa, dando ensejo ao arquivamento das contas, sem julgamento do mérito, por ausência de pressupostos para desenvolvimento válido e regular do processo, com fundamento no art. 212 do Regimento Interno do TCU c/c arts. 6º, inciso II, e 19 da Instrução Normativa-TCU 71/2012. (Acórdão 8791/2016-TCU-Segunda Câmara; rel. Min. Augusto Nardes) 
5. O seguinte trecho do voto condutor do Acórdão 4173/2019-TCU-Segunda Câmara (rel. Min.-Subst. Augusto Sherman) é também bastante elucidativo:
3. Ocorre que o dirigente da empresa individual havia falecido antes da citação. (...) 
4. Segundo a unidade técnica, nem seria possível a esta altura realizar a citação dos herdeiros ou do espólio, haja vista o transcurso de mais de treze anos desde o falecimento, nos termos da jurisprudência acerca do contraditório em casos semelhantes, razão pela qual propõe a secretaria que, de ofício, seja revista a condenação da empresa, com a declaração de arquivamento do processo quanto a ela, sem julgamento de mérito, com fundamento nos dispositivos citados na instrução.
5. A essa proposição pôs-se de acordo o Subprocurador-Geral Paulo Soares Bugarin, em pronunciamento havido nos autos, conforme relatório precedente.
6. À vista desses fatos, acolho as proposições uniformes da unidade instrutiva e do Ministério Público/TCU, na forma da minuta de acórdão que ora trago à deliberação deste Colegiado. Consigo haver precedentes que autorizam tal procedimento, a exemplo dos Acórdão 5893/2016-TCU-Primeira Câmara (Min. Weder de Oliveira) e 1492/2018-Primeira Câmara (Min. Benjamin Zymler) , entre outros.
6. A situação tratada nesses precedentes é similar à do processo em exame, haja vista o lapso de 16 (dezesseis) anos entre os fatos geradores do débito, em 2003, e a citação da inventariante, em 2019. 
7. Assim sendo, manifesto-me pelo conhecimento e provimento do recurso, para promover-se o arquivamento das contas, sem julgamento do mérito, por ausência de pressupostos para desenvolvimento válido e regular do processo, nos termos do art. 212 do Regimento Interno do TCU c/c os arts. 6º, inciso II, e 19 da Instrução Normativa TCU 71/2012.
Encaminhem-se os autos ao MP/TCU, para posterior envio ao gabinete do relator.
Manifestando-se de acordo com a proposta alternativa de conhecimento e não provimento do recurso de reconsideração, o representante do Ministério Público formulou o seguinte despacho:
Examina-se o recurso de reconsideração interposto por Ana Coimbra Pereira Coelho, inventariante do espólio de Wellington de Jesus Fonseca Coelho, ex-prefeito de Buriti Bravo/MA (2001-2004) , contra o Acórdão 5937/2019-TCU-Primeira Câmara, por meio do qual o TCU julgou irregulares as contas do gestor e imputou débito ao espólio.
A Secretaria de Recursos apresenta a seguinte proposta de encaminhamento: 
a) sobrestar os presentes autos até o trânsito em julgado da decisão adotada, pelo Supremo Tribunal Federal, no RE 636.886;
b) alternativamente, caso não acatada a proposta acima, conhecer do recurso e, no mérito, negar-lhe provimento;
Acompanhamos a proposta alternativa de conhecimento do apelo e julgamento do mérito para negar-lhe provimento. 
Temos nos posicionado pela aplicação da prescrição da pretensão punitiva, a partir julgamento do RE 636886 pelo Supremo Tribunal Federal, com base na disciplina da Lei 9.873/99, conforme os fundamentos que explicitamos no parecer acostado no TC Processo 023.607/2017-3. No tocante à prescrição da pretensão de ressarcimento, porém, nossa posição é aplicar pela jurisprudência atual da Corte, em face de possíveis modificações e esclarecimentos acerca do assunto, convindo aguardar o trânsito em julgado do referido RE, pendente de julgamento de Embargos de Declaração.
No caso vertente não houve aplicação de multa. De toda sorte, a Serur demonstrou a incidência da prescrição punitiva tanto nas regras da Lei 9.873/99 quanto na adoção do prazo decenal do Código Civil.
Vale uma observação adicional por se tratar de condenação de espólio para a qual temos cuidadosa visão quanto ao decurso de tempo, com vistas a afastar prejuízo à defesa. O caso concreto guarda a particularidade de solicitação e concessão de cópia dos autos pela inventariante, em novembro de 2011 (peça 2, p. 38-39) , já havendo naquela época o registro das irregularidades detectadas nas peças processuais disponibilizadas, a exemplo de ofício dirigido ao então gestor, conforme peça 2, p. 24. 
É a manifestação deste representante do Ministério Público junto ao TCU.

José Henrique Cabral Coaracy (912/OAB-MA).

Procurador Marinus Eduardo De Vries Marsico.

TOMADA DE CONTAS ESPECIAL. RECURSOS PNAE. NÃO COMPROVAÇÃO DAS DESPESAS. CITAÇÃO DO ESPÓLIO. REVELIA. CONTAS IRREGULARES DO GESTOR FALECIDO. DÉBITO DO ESPÓLIO. RECURSO DE RECONSIDERAÇÃO. IMPRESCRITIBILIDADE DO DÉBITO. NÃO OCORRÊNCIA DA SITUAÇÃO PREVISTA NO ART. 6º, INCISO II, DA IN-TCU 71/2012. PROVIMENTO NEGADO.

TOMADA DE CONTAS ESPECIAL (TCE)

Secretaria de Recursos (Serur).

Ratifico o despacho por meio do qual conheci do recurso de reconsideração interposto por Ana Coimbra Pereira Coelho, inventariante do espólio de Wellington de Jesus Fonseca Coelho, ex-Prefeito de Buriti Bravo/MA (gestão 2001-2004) , contra o Acórdão 5937/2019-TCU-Primeira Câmara, da relatoria do E. Ministro-Substituto Augusto Sherman, tendo em vista o atendimento dos requisitos atinentes à espécie.
Por intermédio da decisão recorrida, foi apreciada a presente tomada de contas especial, instaurada pelo Fundo Nacional de Desenvolvimento da Educação (FNDE) , em razão da não aprovação da prestação de contas dos recursos repassados ao citado município, na modalidade fundo a fundo, à conta do Programa Nacional de Alimentação Escolar (PNAE) , no exercício de 2003, totalizando R$ 115.804,00.
Os motivos da não aprovação das contas pelo órgão repassador foram a assinatura do demonstrativo da execução físico-financeira e do parecer do Conselho de Alimentação Escolar (CAE) por pessoas distintas das definidas nos normativos, bem como a não localização, nos arquivos municipais, dos documentos comprobatórios das despesas realizadas.
Ademais, o Relator a quo, no voto que fundamentou o acórdão recorrido, fez o seguinte registro:
No presente caso, além da deficiência documental, que impede a comprovação da regular aplicação dos recursos, a instrução da unidade técnica consignou que quase a totalidade dos recursos foi sacada no caixa pela própria prefeitura, prejudicando o nexo causal com eventuais despesas realizadas.
Diante desses elementos, este Colegiado julgou irregulares as contas do gestor falecido e condenou o respectivo espólio, na condição de revel, ao pagamento de débito apurado nos autos.
Analisados os argumentos trazidos pela recorrente, o auditor responsável pela instrução transcrita no Relatório propôs o sobrestamento dos autos, até o julgamento definitivo do Recurso Extraordinário 636.886/AL, no âmbito do qual o Supremo Tribunal Federal (STF) estaria discutindo a prescrição quinquenal da pretensão ressarcitória e da pretensão punitiva nos processos de contas julgados pelo TCU.
Alternativamente, o auditor propôs fosse negado provimento ao recurso.
Dissentindo de ambas as propostas, o titular da Secretaria de Recursos (Serur) propôs a insubsistência da condenação do espólio do ex-Prefeito, em virtude de as ocorrências que a ensejaram datarem de 2003 e a citação da inventariante ter sido ordenada apenas em 2019, transcorridos aproximadamente 16 anos.
Nos termos do parecer do Secretário, o encaminhamento proposto estaria em consonância com o art. 212 do Regimento Interno do TCU, c/c os arts. 6º, inciso II, e 19 da Instrução Normativa-TCU 71/2012, que preveem o arquivamento dos autos, nos casos em que "houver transcorrido prazo superior a 10 anos entre a data provável de ocorrência do dano e a primeira notificação dos responsáveis pela autoridade administrativa competente".
O Representante do Ministério Público, mediante parecer transcrito no Relatório, defendendo a aplicação da jurisprudência vigente no TCU, no sentido da imprescritibilidade da pretensão ressarcitória do TCU, anuiu à proposta de não provimento do recurso de reconsideração. 
O Parquet justificou tal posicionamento no fato de a recorrente ter solicitado e obtido cópia dos autos, em 9/11/2011, ocasião em que teve conhecimento das irregularidades que levaram à instauração destas contas especiais.
De fato, na condição de inventariante do espólio do ex-Prefeito, a recorrente demonstrou pleno conhecimento dos fatos tratados nestes autos e solicitou ao FNDE cópia integral dos processos de prestação de contas do Município de Buriti Bravo/MA, relativas aos recursos do PNAE recebidos nos exercícios de 2003 e 2004 (peça 2, fl. 38) , nos quais as irregularidades aqui tratadas já estavam sendo apuradas. 
Após a solicitação de cópias, o FNDE realizou várias tentativas de notificação da inventariante, para que apresentasse defesa em nome do espólio, culminando com sua notificação via edital, publicado no Diário Oficial da União de 10/10/2013 (peça 2, fl. 53) , antes do transcurso de 10 anos da apresentação da prestação de contas irregular. 
Sendo assim, além de não ter se caracterizado a situação prevista no art. 6º, inciso II, da IN-TCU 71/2012, resta patente que não houve comprometimento do exercício da ampla defesa por parte da inventariante.
Destarte, em homenagem ao princípio do Colegiado, acompanho a proposição do Ministério Público, acerca da não prescrição ou decadência do débito atribuído ao espólio do ex-Prefeito de Buriti Bravo/MA, porquanto está em perfeita sintonia com o recente Acórdão 459/2022-TCU-Plenário, exarado com base no voto revisor por mim apresentado nos autos do TC Processo 000.006/2017-3, cujo entendimento deve prevalecer até que o Tribunal aprove projeto normativo regulamentando a temática da prescrição.
Com essas considerações, nego provimento ao presente recurso de reconsideração e voto por que o Tribunal acolha a minuta de acórdão que submeto à deliberação deste Colegiado.
TCU, Sala das Sessões, em 12 de julho de 2022.
WALTON ALENCAR RODRIGUES 
Relator